【裁判字號】    89,易,3883
【裁判日期】    920210
【裁判案由】    詐欺
【裁判全文】
臺灣臺中地方法院刑事判決                        八十九年度易字第三八八三號
    公  訴  人  臺灣臺中地方法院檢察署檢察官
    被      告  丙○○  男  三.
                甲○○  女  三.
    共      同
    選任辯護人  楊盤江律師
右列被告等因詐欺案件，經檢察官提起公訴（八十九年度偵續字第五號），本院判決
如左：
    主  文
丙○○、甲○○均無罪。
    理  由
一、公訴意旨略以：被告丙○○、甲○○係夫妻關係，二人在臺中市○○路四七九號
    經營采繪家廣告企業有限公司（進化店），竟共同意圖為自己不法之所有，明知
    自己並無給付能力，自民國八十六年六月間起，加入告訴人乙○○擔任會首之下
    列互助會，並隱匿其財務不良之事實，連續參加(一)八十六年六月十日起至八十八
    年七月十日之互助會（下稱第一會），每會新臺幣（下同）二萬元，被告二人共
    加入四會，分別於八十七年二月、三月、四月、六月標得會款。(二)八十七年一月
    二十五日至八十八年八月二十五日之互助會（下稱第二會），每會三萬元，被告
    二人共加入六會，分別於八十七年五月、六月、七月、八月、十一月、十二月標
    得會款。(三)八十七年三月三十日至八十八年十月三十日，每會二萬元之互助會（
    下稱第三會），被告二人共加入四會，分別於八十七年六月、八月、九月、十二
    月標得會款。(四)八十七年六月五日至八十九年一月五日之互助會（下稱第四會）
    ，每會二萬元，被告二人共加入五會，分別於八十七年八月（公訴人誤載為十月
    ）、十月、十一月、八十八年三月、五月標得會款。(五)八十七年十月三十日至八
    十九年七月三十日之互助會（下稱第五會），每會二萬元，被告二人共加入四會
    ，分別於八十七年十一月、十二月、八十八年二月、三月標得會款。(六)八十八年
    一月十日至八十九年十二月十日之互助會（下稱第六會），每會二萬元，被告二
    人共加入二會另有一會與他人各分一半，分別於八十八年二月、四月、五月標得
    會款。(七)八十八年三月二十五日至九十年二月二十五日之互助會（下稱第七會）
    ，每會二萬元，被告二人加入三會，於八十八年四月標得一會會款，致告訴人陷
    於錯誤，如數交付其會款。被告二人於短期內標得上開互助會取得款項後，自八
    十八年五月份起即拒繳每月之會款。又於八十八年五月間，以需要週轉為由，佯
    向告訴人調借面額十萬元之支票一紙週轉，應允數日後全數清償，亦使告訴人陷
    於錯誤，如數交付上述款項之支票，惟屆期亦未清償，告訴人始知受騙，總計共
    遭被告二人詐取七百二十餘萬元，因認被告二人涉有刑法第三百三十九條第一項
    之詐欺罪嫌等語。
二、按犯罪事實應依證據認定之，無證據不得推定其犯罪事實；又不能證明被告犯罪
    者，應諭知無罪之判決，刑事訴訟法第一百五十四條、第三百零一條第一項，分
    別定有明文；而犯罪事實本應依證據認定之，無證據不得推定其犯罪事實，所謂
    認定犯罪事實之證據，係指足以認定被告確有犯罪行為之積極證據而言，該項證
    據自須適合於被告犯罪事實認定，始得採為斷罪資料，與公訴人起訴所憑僅需有
    之合理懷疑而得為起訴之論罪事證有別，又苟未能發現相當證據，或證據不足以
    證明，自不能以推測或擬制之方法，以為裁判基礎，此分別有最高法院二十九年
    度上字第三一○五號及同院四十年度臺上字第八六號判例意旨可資參照。次按刑
    法第三百三十九條第一項之詐欺罪，以意圖為自己或第三人之不法之所有，施用
    詐術使人陷於錯誤而交付財物為犯罪構成要件；如行為人欠缺不法所有之意圖或
    無施用詐術之行為或其所用之方法，不能認為詐術，亦不致使人陷於錯誤，即不
    得以詐欺罪論。故民事債務當事人間，若有未依債務本旨履行給付之情形，原因
    非一，其因不可歸責之事由致無法給付，甚至債之關係成立後，始惡意遲延給付
    ，皆有可能，非必出於自始無意給付之詐欺罪一端，故別無積極證據之情形，自
    難單以被告單純債務不履行之狀態，即推定被告自始即有不法所有之意圖而施用
    詐術。
三、本件公訴人認被告丙○○、甲○○二人涉有上開罪嫌，無非係以：(一)告訴人乙○○指訴、互助會簿名單及該支票影本等各一張附卷可稽；(二)被告丙○○、被告甲○○即采繪家廣告企業有限公司之支票分別於八十七年十二月十二日、八十八年
    四月十六日均已被列為拒絕往來戶，有臺中市票據交換所中市票交字第八九○八
    四五號函在卷足憑，而被告二人經營之采繪家廣告企業有限公司自八十六年五月
    設立登記起至八十八年四月停業止，二年來之總營業額僅有一百八十二萬三千三
    百五十元，平均一年還不夠一百萬元，縱係「無本生意」，都難以支持如此龐大
    之債務，遑論尚須扣除經營成本後之盈餘？(三)拒絕往來處分後，其簽發之支票必
    然無法兌現，其信用已遭金融機關制裁，仍向告訴人借用支票，顯明知無資力，
    而以經營公司、參加互助會、借用支票週轉作為工具，向告訴人詐財，於集中之
    時段，惡性倒閉以牟利等情，為其所憑之論據。訊據被告二人固坦承有於右揭時
    、地加入告訴人擔任會首之互助會，並標得上開會款，惟堅詞否認有何詐欺犯行
    ，辯稱：伊等自八十年起即經營廣告業務，月入數十萬元，自八十三年起即參加
    告訴人之互會，繳款正常，於八十六年間因陸續被倒帳達三百萬元，財務吃緊，
    但尚能支應，惟自八十七年七月起發生退票，告訴人知情，要求伊等以會養會，
    並標會借給伊等牟取重利，導致伊等已還會款四百餘萬元，居然還欠七百餘萬元
    ，至於十萬元之支票，乃告訴人支付伊等八十八年三至五月之部分貸款，並非借
    款等語。
四、經查：
  (一)告訴人乙○○指稱：被告二人自八十六年起經濟即發生困難，周轉不靈云云，然
    被告丙○○之支票於八十七年七月十五日起開始退票，於八十七年十二月十一日
    被列為拒絕往來戶，被告甲○○即采繪家廣告企業有限公司之支票於八十八年二
    月十九日起開始退票，於八十八年四月十六日被列為拒絕往來戶，另被告丙○○
    使用之被告甲○○兄長陳錫銘支票於八十八年五月三十一日被列為拒絕往來戶，
    有臺中市票據交換所八十九年五月二十六日中市票交字第八九○八四五號函、九
    十年二月十二日中市票交字第九○○○二一九號函、九十年三月十八日中市票交
    字第九○○四○四號函、九十年七月三日中票交字第九○○九九一號函及法務部
    票據信用資訊連結作業查詢明細表在卷足憑，可知被告二人至遲於八十七年七月
    起經濟惡化，於同年十二月時周轉不靈，方導致渠等使用之支票被列為拒絕往來
    戶，至被告二人自承於八十六年遭人倒帳二、三百萬元等語，僅能認定被告二人
    八十六年財務吃緊，遽難認定被告二人於八十六年起即週轉不靈，尚須加入被告
    二人支票拒絕往來時點綜合判斷，是告訴人指稱被告二人自八十六年起經濟即發
    生困難，周轉不靈云云，並無所據。
  (二)又被告二人陳稱：第一會己支付二十四次會款共一百三十三萬七千七百元，尚未
    支付八十八年六月十日、同年七月十日二次死會會款十二萬元，第二會已支付十
    六次會款共一百二十四萬五千五百元，尚未支付之八十八年五月二十五日至同年
    八月二十五日四次死會會款三十六萬元，第三會己支付十次會款共五十一萬一千
    八百元，尚未支付八十八年五月三十日至同年十月三十日六次死會會款二十四萬
    元，第四會己支付十二次會款共六十六萬八千六百元，尚未支付八十八年六月五
    日至八十九年一月五日八次死會會款六十四萬元，第五會己支付六次會款共三十
    二萬九千元，尚未支付八十八年五月三十日至八十九年七月三十日十五次死會會
    款一百二十萬元，第六會己支付五次會款共二十萬六千五百元，尚未支付八十八
    年六月十日至八十九年十二月十日十九次死會會款九十五萬元，扣除五次退半會
    活會，未付會款九十萬元，第七會己支付二次會款共五萬零五百元，尚未支付八
    十八年五月二十五日至九十年二月二十五日二十二次死會會款四十四萬元，扣退
    二次一會活會會款四萬元，未付會款四十萬元等語（參見臺灣臺中地方法院檢察
    署八十八年度他字第一五四二號偵查卷宗第七十頁至七十七頁），核與告訴人指
    述相符（參見告訴人九十年三月二十三日所提之補充告訴理由狀及本院刑事卷宗
    九十一年九月二十六日調查筆錄第三頁），足見被告二人於八十六年六月十日起
    加入告訴人之互助會後，均有繳納會款，直至八十八年五月起，始未繳納，是被
    告二人業已繳納二年之會款共四百三十四萬九千六百元無訛。
  (三)被告二人既於八十七年七月起經濟惡化，同年十二月周轉不靈，則被告二人分別
    於八十六年六月十日、八十七年一月二十五日、八十七年三月三十日、八十七年
    六月五日參加以告訴人為會首之互助會，且己分別支付占全部應繳納會款十三分
    之十二、五分之四、八分之五、五分之三比例之會款，己如前述。若被告二人自
    始有不法所有之意圖，自無於標得會款後繼續繳納上開比例會款之可能，足見被
    告二人於標會時，應無不法所有之詐欺意圖，而係事後經濟愈陷困窘，苦撐不過
    ，始於八十八年五月無法繳納會款而倒會，是難因被告二人於事後經濟惡化，未
    能給付剩餘死會會款等情，即遽以認定被告二人自始有不法所有之意圖。
  (四)公訴人以被告二人經營之采繪家廣告企業有限公司自八十六年五月設立登記起至
    八十八年四月停業止，二年來之總營業額僅有一百八十二萬三千三百五十元，平
    均一年還不到一百萬元等情，而認被告二人難以支付如如此龐大債務。然依我國
    報稅實務，國人申報營業額多有保留，與實際營業額存有差距，是尚難光憑申報
    營業額做即為被告二人財力之認定；且被告二人除經營采繪家廣告企業有限公司
    外，尚經營美思廣告社，有臺中市政府營利事業登記證在卷可稽；又被告二人亦
    自八十六年六月份陸續繳納會款至八十八年五月份，足見被告二人係事後經濟惡
    化始無力支付會款，非如公訴人所認被告二人自始無支付會款之能力。
  (五)被告二人於八十六年六月起至八十八年五月止，陸續參加以告訴人為會首之互助
    會，在二年間共標得二十一會半之會款，幾乎每一個月即標走一會，告訴人身為
    會首，對此自知之甚詳，常人應會對被告二人此舉是否能繳納所有死會會款產生
    疑慮，惟告訴人猶繼續讓被告二人參加上開第五至七號互助會，並繼續標得會款
    ，顯有違常情。又告訴人分別於八十七年四月、九月、八月、十一月、十二月、
    八十八年五月向其他會員借標七次（八十七年十二月二次），將標得會款共三百
    十九萬元借予被告二人乙節，業據被告二人及告訴人於本院調查時供陳無誤（參
    見本院刑事卷宗九十一年九月二十六日調查筆錄第三、四頁），若非被告二人經
    濟狀況產生問題，何須在多次標得會款後，又向告訴人多次借款，總額竟高達三
    百十九萬元，此為事理所明，顯而易見，是告訴人應知被告二人經濟日益困窘，
    猶借款三百一十九萬元予被告二人，尚難謂告訴人有何陷於錯誤之認知。且告訴
    人於本院調查時陳稱：在八十八年那之前就已知道他們經濟情況已經不行了，被
    告二人在八十七年繳息就不正常等語（參見本院刑事卷宗九十年十一月十九日調
    查筆錄第八頁、九十一年七月二十二日調查筆錄第二頁），而證人陳秀玲即告訴
    人之妻亦於本院調查時證稱：被告二人於八十一年起即開始跟伊標會，原本先標
    一會，經過五、六會再標一會，在八十六年時持續在二、三會就標會，若被告標
    不到就用哭的，說標不到就沒辦法過，伊不想讓他標，但被告一直用哭的向會員
    求，會員就答應讓他們標會等語（參見本院刑事卷宗九十一年三月二十五日調查
    筆錄第二、三頁），又證稱：因為被告倒會伊也會跟著倒會，才讓被告繼續標會
    等語（參見本院刑事卷宗九十一年三月二十五日調查筆錄第二、三頁），是告訴
    人在八十七年間已知被告有倒會之虞，惟告訴人為維護自身利益，仍讓被告二人
    繼續參加其互助會，並標取會款，顯有默許被告二人以會養會，益見告訴人對被
    告二人之資力、還款情況並無陷於錯誤等情。
  (六)另告訴人指稱：被告二人於八十八年五月間，以需要週轉為由，佯向伊調借面額
    十萬元之支票一紙週轉，應允數日後全數清償，惟屆期並未清償云云，對此，被
    告二人辯稱：上開支票係告訴人簽發之貨款等語。查告訴人主張被告二人向其調
    借上開支票一紙，並提出記載「甲○○給秀玲借票」之上開支票票頭為證，惟該
    票頭並無被告甲○○之簽名，尚難據此即認上開所載文義為真，且告訴人迄今未
    能提出被告二人向其借票之其他積極證據，自難單憑告訴人片面指述即為被告二
    人不利之認定。
  (七)綜上，由告訴人明知被告二人財務日益困窘情況下，仍允許被告二人參加其互助
    會，並繼續標得會款，且被告二人自八十六年六月起至八十八年五月止亦繳納會
    款共四百三十四萬九千六百元等情觀之，被告二人實無自始為自己不法所有意圖
    ，告訴人亦無陷於錯誤之情事，是被告二人縱未繳納剩餘會款，亦應屬債務不履
    行之民事糾葛，不能憑此遽論被告二人有詐欺取財之犯行；又難單憑告訴人片面
    指述即認被告二人有向告訴人調借上開支票之情事。此外，本院復查無其他積極
    證據，足資認定被告二人有何公訴人所指詐欺犯行，本件不能證明被告二人犯罪
    ，揆諸前開法條規定及判例意旨，自應諭知被告二人無罪之判決，以示慎審。
據上論斷，應依刑事訴訟法第三百零一條第一項，判決如主文。
中      華      民      國      九十二    年      二      月      十    日
                                臺灣臺中地方法院刑事第三庭
                                    審判長法  官  劉  錫  賢
                                          法  官  吳  進  發
                                          法  官  黃  裕  仁
右正本證明與原本無異。
如不服本判決，應於送達後十日內向本院提出上訴狀（須附繕本），上訴於臺灣高等
法院臺中分院。
                                          書記官
中      華      民      國      九十二    年      二      月      十    日


司法院資訊處製作；財團法人民間司法改革基金會備份。
